【裁判字號】    90,台上,438
【裁判日期】    900131
【裁判案由】    煙毒
【裁判全文】
最高法院刑事判決                                  九十年度台上字第四三八號
    上  訴  人  甲○○
                乙  ○
    右  一  人
    選任辯護人  陳嘉銘律師
右上訴人等因煙毒案件，不服台灣高等法院高雄分院中華民國八十九年十月二十五日
第二審更審判決（八十九年度上重更(二)字第一二號，起訴案號：台灣高雄地方法院檢
察署八十六年度偵字第一八二七九、二○二六四號），提起上訴，本院判決如左：
    主  文
原判決關於甲○○部分撤銷，發回台灣高等法院高雄分院。
其他上訴駁回。
    理  由
一撤銷發回（即甲○○）部分
本件原判決依修正前肅清煙毒條例第五條第一項及其他相關之規定，論上訴人甲○○
以共同連續販賣毒品罪，處無期徒刑，褫奪公權終身。固非無見。惟查：(一)有罪判決
之事實一欄為適用法令之根據，凡於適用法令有關之事實必須詳為記載，始足為適用
法令之基礎。又被告之自白，不得作為有罪判決之唯一證據，仍應調查其他必要之證
據，以查其是否與事實相符。原判決認定上訴人甲○○意圖營利，以每「件」（重約
三十七點六公克）新台幣（下同）四萬元之價格，販入毒品海洛因三次，每次約二點
五或三公斤不等，價格約為二百五十萬元，嗣出售予張志暉五次，每次五千元；又欲
出售予警方之線民李清賢，經警當場查獲而扣得海洛因二十七包（驗前毛重一千零三
十六公克，驗後淨重一千零九點九一公克）；另經甲○○自動報繳五大包（驗前毛重
一千零四十六點九公克，驗後淨重一千零十八點六六公克）等情。如果無訛，則甲○
○販入之海洛因總重量應為約七點五至九公斤，除出售少量予張志暉及經扣押在案之
上開五大包暨二十七包外，至少應尚有五公斤餘之海洛因去處不明。原判決對於該鉅
量之海洛因，是否業經甲○○處分及其是否仍然存在，並未詳予認定記載，致其未就
該部分之海洛因，併為沒收或沒收銷燬之諭知，是否適法，尚屬無從判斷。又關於上
訴人甲○○先後三次販入之海洛因，其重量多達七點五至九公斤部分，該上訴人固曾
自白不諱，惟原判決並未調查及說明是否尚有其他證據，以資佐證其自白之真實性，
遽採為判決之基礎，難謂已符採證法則。(二)犯修正前肅清煙毒條例第五條之罪者，其
供犯罪所用之財物均沒收之，同條例第十三條第一項定有明文，此項規定係採義務沒
收主義，自應優先於刑法第三十八條第一項第二款之規定而適用。原判決認上訴人甲
○○係犯修正前肅清煙毒條例第五條第一項之販賣毒品罪，而就供其犯該罪所用之白
色大袋子一個，竟依刑法第三十八條第一項第二款宣告沒收，自有適用法則不當之違
背法令。又上開二十七包及五大包海洛因，原判決就其驗後淨重部分諭知沒收銷燬，
固無不合；然各該海洛因之外包裝部分（重量分別為二十八點三三公克及二十八點五
九公克，見偵字第一八二七九號卷第一二二頁、偵字第二七一五五號卷第四十頁）係
用於包裹毒品，防其裸露、潮濕，便於攜帶販賣，亦為供販賣毒品所用，係法定應沒
收之物，原判決未併予諭知沒收，亦有違誤。甲○○上訴意旨雖未指摘及此，惟為本
院得依職權調查之事項，應認原判決此部分仍有撤銷發回之原因。
二上訴駁回（即乙○）部分
按刑事訴訟法第三百七十七條規定：上訴於第三審法院，非以判決違背法令為理由，
不得為之。是提起第三審上訴，應以原判決違背法令為理由，係屬法定要件，且必須
依據卷內資料為具體之指摘，並足據以辨認原判決已具備違背法令之形式，始屬相當
。本件原判決撤銷第一審關於上訴人乙○部分之判決，改判論該上訴人以幫助販賣毒
品未遂罪，處有期徒刑五年，褫奪公權四年。係以該上訴人及販賣毒品未遂之正犯，
即已判刑定讞之陳俊賢於警訊時之部分自白，暨證人即佯裝欲購買毒品，而配合警方
查獲本件之李清賢於第一審調查時之證言，及為警當場查扣，經法務部調查局鑑驗結
果，確屬毒品海洛因之白色粉末二十七包（驗後淨重一千零九點九一公克）等，為所
憑之證據，並敘明其綜合判斷各項證據之調查結果，認定該上訴人確有本件犯行之心
證理由。而以該上訴人辯稱：伊係應李清賢之請託，為幫助李清賢而介紹李清賢向綽
號「阿輝」者等人購買毒品，並無幫助賣方販賣毒品之犯意等語，要屬卸責之詞，不
足採信；又以販賣毒品未遂之正犯李俊賢在警訊中供稱：綽號「阿賢」之男子是乙○
介紹向我們買毒品海洛因云云，及共同被告甲○○供稱：於案發前不認識乙○，也沒
有見過他等語，尚不得執為有利於該上訴人之證明。均已依據卷內資料分別予以指駁
及說明。經核原判決從形式上觀察，尚無認定事實不憑證據或採證違背法則之情形存
在。上訴意旨略稱：(一)證人姚勤於原法院前審證稱：係伊介紹李清賢與乙○認識，李
清賢於八十五年間有一、二次曾問及在何處可買到毒品及可否介紹毒販之事等語（見
上重訴卷第一二二頁），此項有利於上訴人之證言，原審未予採納，又未說明其不採
納之理由，顯有判決理由不備之違法。(二)原判決對於李清賢佯裝欲購買毒品之現金新
台幣二百七十萬元之來源及下落均未調查交代，亦有違誤。(三)上訴人曾聲請傳訊證人
李清賢到庭對質，原審未予置理，併有未合。惟查：(一)證人李清賢縱曾於民國八十五
年間向上訴人乙○及姚勤詢問購買毒品之事宜，亦與原判決所認定之上訴人乙○於八
十六年七月二十五日，幫助綽號「阿輝」者等人販賣毒品未遂之犯罪事實，並無牴觸
，是姚勤之上開證言尚非刑事訴訟法第三百十條第二款所謂之「對於被告有利之證據
」，原判決縱未斟酌說明，亦與判決理由不備之違法情形，並不相當。(二)證人李清賢
佯裝欲購買毒品所準備之現金，因尚未交付，且李清賢並無購買毒品之真意，自非上
訴人乙○或販賣毒品之正犯因犯罪所得之財物，並非得予或應宣告沒收之物，原審未
調查該筆現金之來源及去處，自無違法可言。(三)刑事訴訟法第一百八十四條第二項僅
規定因發見真實之必要，得命證人與被告對質，是其應否對質，在審理事實之法院，
本有自由裁酌之權，如果訊問證人後，已將其陳述之要旨告知被告，予以辯解之機會
，即使該證人未與對質，亦非違法。又證人在偵查中或審判中已經合法訊問，其陳述
明確別無訊問之必要者，不得再行傳喚，刑事訴訟法第一百九十六條定有明文。依卷
內資料，證人李清賢已於第一審法院調查時供證明確，原審於審判期日業經提示該證
人之筆錄，並將筆錄之要旨，告之上訴人乙○，予以辯論機會（見原審卷第一五六頁
），則其雖未依該上訴人之聲請，再行傳喚李清賢並命對質，復未說明無須傳訊及對
質之理由，因於判決之結果不生影響，亦不得執為上訴第三審之適法理由。至其餘上
訴意旨，置原判決之明白論斷於不顧，仍持原判決已說明理由而捨棄不採之陳詞辯解
，再為事實上之爭執，或就不影響判決本旨之枝節問題及屬於事實審法院採證認事職
權之行使，全憑己見，任意指摘，難謂已符合首揭法定上訴第三審之要件。其上訴違
背法律上之程式，應予駁回。
據上論結，應依刑事訴訟法第三百九十七條、第四百零一條、第三百九十五條前段，
判決如主文。
中      華      民      國     九十     年      一      月    三十一    日
                              最高法院刑事第十二庭
                                  審判長法官  林  增  福
                                        法官  邵  燕  玲
                                        法官  吳  昆  仁
                                        法官  陳  世  雄
                                        法官  惠  光  霞
      右正本證明與原本無異
                                              書  記  官
中      華      民      國     九十     年      二      月      五      日


司法院資訊處製作；財團法人民間司法改革基金會備份。
